臺灣高等法院刑事判決　　　　　　　　100年度上訴字第128號
上　訴　人
即　被　告　潘祥龍
上列上訴人因偽造文書等案件，不服臺灣板橋地方法院99年度訴
字第2857號，中華民國99年10月29日第一審判決（起訴案號：臺
灣板橋地方法院檢察署99年度偵字第22655 號、99年度少連偵字
第99號），提起上訴，本院判決如下：
    主  文
原判決關於事實欄編號一(二)（即詐騙蔣冬明）部分之罪刑及定應
執行刑部分均撤銷。
潘祥龍成年人與少年共同行使偽造公文書，足以生損害於公眾及
他人，處有期徒刑壹年壹月。附表二所示之偽造公印文、附表三
所示之物均沒收。
其他上訴駁回。
上開撤銷改判部分及上訴駁回部分所處之刑，應執行有期徒刑壹
年柒月。附表一、附表二所示之偽造公印文、附表三所示之物均
沒收。
    事  實
一、潘祥龍於民國（下同）99年5 月間，參與真實姓名、年籍不
    詳，綽號「阿貴」之成年男子及其餘不詳成年之詐騙集團成
    員所組之詐欺集團，共同意圖為自己不法所有，基於共同僭
    越公務員職權、偽造公印文、行使偽造公文書、詐欺取財之
    犯意聯絡，以假冒司法人員，交付地方法院檢察署公文書之
    手法，使一般民眾誤信為真而交付財物，共同為下列行為：
  (一)其所屬詐欺集團成員於99年5 月前某日，在不詳地點，偽造
    抬頭為「台北地方法院地檢署監管科」、「個人資料外洩授
    權止付申請書」之文書各1份，「阿貴」再於99年5月初，撥
    打至其前交付予潘祥龍持有使用之0000000000號行動電話與
    潘祥龍聯絡，指示潘祥龍至桃園縣中壢市某便利商店，以傳
    真方式收取上開文書，再將之交予「阿貴」。復由詐欺集團
    成員於上偽造「臺灣臺北地方法院檢察署監管科印」公印文
    各1 枚，及偽造抬頭為「台北地方法院地檢署監管科」公文
    書1份。後該詐欺集團成員於同年月5日，撥打電話向張秀滿
    訛稱其涉嫌洗錢案件欲凍結其帳戶，要求其提領現金新臺幣
    （下同）500,000 元予檢警人員以清空帳戶釐清案情，張秀
    滿因而誤信為真，依渠等指示提領現金500,000 元，前往臺
    北縣土城市○○路○ 段永平街，遂有詐欺集團成員出示偽造
    表示司法人員身份之服務證，假冒臺北地方法院檢察署人員
    ，僭行司法人員偵查犯罪之公務員職權，並交付上開偽造抬
    頭為「台北地方法院地檢署監管科」公文書而行使之，且出
    示張秀滿名義，蓋有偽造「臺灣臺北地方法院監管科印」公
    印文之「個人資料外洩授權止付申請書」私文書1 份，要求
    張秀滿於上開申請書及抬頭為「台北地方法院地檢署監管科
    」之公文書上簽名後一併交付予張秀滿，致張秀滿陷於錯誤
    ，而交付500,000 元予詐欺集團成員，足以生損害於臺灣臺
    灣臺北地方法院、臺灣臺北地方法院檢察署之公信及對公印
    文、公文書管理之正確性及張秀滿之財產權益。嗣張秀滿發
    覺受騙而報警處理，經警在上開偽造之抬頭為「台北地方法
    院地檢署監管科」、「個人資料外洩授權止付申請書」上採
    得指紋4枚，經比對與潘祥龍之指紋相符。
  (二)潘祥龍為成年人，其所屬前開詐騙集團復招募14歲以上未滿
    18歲之少年李０豪（81年10月16日生，另由臺灣板橋地方法
    院少年法庭審理）、吳聖達（另經檢察官通緝中）。李０豪
    、吳聖達參與集團，與集團成員有犯意聯絡後，先由少年李
    ０豪於99年5 月19日前某日，在不詳地點，將自己照片黏貼
    於詐欺集團成員所交付之抬頭為「臺灣台北地檢署」、科別
    ：監管科、姓名：王仁全、編號：51635 號之服務證上而偽
    造之，詐欺集團成員並交付偽造之「臺灣臺北地方法院監管
    科印」印章1 枚。同年月19日，詐騙集團成員撥打電話向蔣
    冬明自稱司法人員，訛稱蔣冬明之身份證遭人冒用欲凍結其
    帳戶，要求蔣冬明須提領600, 000元交予檢察官，蔣冬明因
    而信以為真，依渠等指示自帳戶提取600,000 元。「阿貴」
    另聯絡吳聖達駕車搭載潘祥龍、少年李０豪前往臺北縣板橋
    市○○路安樂巷6弄14之3號蔣冬明住處取款，並於途中指示
    少年李０豪前往便利商店收取「台灣台北地方法院地檢署政
    務科」（日期為99年5 月19日）、「台灣台北地方法院檢察
    署政務科偵察卷宗」（日期為99年5月19日）公文書各1張，
    並以前開其所持有偽造之「臺灣臺北地方法院監管科印」印
    章偽造公印文於上，而偽造上開公文書。同日16時許，渠等
    到達蔣冬明住處樓下，由潘祥龍在旁負責把風、少年李０豪
    則向蔣冬明出示前開服務證偽稱檢察官，僭行司法人員偵查
    犯罪之公務員職權，且交付上開「台灣台北地方法院地檢署
    政務科」、「台灣台北地方法院檢察署政務科偵察卷宗」公
    文書各1張而行使之，致蔣冬明陷於錯誤，交付600,000元予
    少年李０豪，足以生損害於臺灣臺灣臺北地方法院、臺灣臺
    灣臺北地方法院檢察署之公信及對公印文、公文書管理之正
    確性及蔣冬明之財產權益。得手後，潘祥龍、少年李０豪、
    吳聖達從中分得6,000元、18,000元、6,000元之報酬，餘則
    交予「阿貴」。嗣蔣冬明發覺有異而報警處理。詎潘祥龍所
    屬詐騙集團食髓知味，承前開接續犯意，於同年月20日上午
    ，撥打電話徉以前開事由詐騙蔣冬明，而與蔣冬明相約同日
    下午在臺北縣板橋市○○路上會面，蔣冬明旋即報警處理，
    然潘祥龍、李０豪、吳聖達仍依前開方式共同偽造「台灣台
    北地方法院地檢署政務科」（日期為99年5 月20日）、「台
    灣台北地方法院檢察署政務科偵察卷宗」（日期為99年5 月
    20日）公文書各1 份後，吳聖達駕車搭載潘祥龍、少年李０
    豪前往上址，由潘祥龍把風，少年李０豪持前開偽造服務證
    、公文書取信蔣冬明之際，為警查獲，並分別自潘祥龍、李
    ０豪身上查扣渠等所有、供犯本案所用如附表3 所示之物及
    如附表4所示之贓款。
二、案經張秀滿、蔣冬明分別訴由臺北縣（按現已改制為新北市
    ）政府警察局土城分局、板橋分局移送臺灣板橋地方法院檢
    察署檢察官偵查起訴。
    理  由
壹、程序方面
    按被告以外之人於審判外之言詞或書面陳述，除法律有規定
    者外，不得作為證據，刑事訴訟法第159條第1項固定有明文
    ；惟被告以外之人於審判外之陳述，雖不符同法第159條之1
    至第159之4之規定，而經當事人於審判程序同意作為證據，
    法院審酌該言詞陳述或書面陳述作成時之情況，認為適當者
    ，亦得為證據。又當事人、代理人或辯護人於法院調查證據
    時，知有第159條第1項不得為證據之情形，而未於言詞辯論
    終結前聲明異議者，視為有前項之同意，同法第159條之5第
    1、2項亦定有明文。被告對卷內被告以外之人之供述證據均
    不爭執，本院於審理時提示上開審判外陳述之內容並告以要
    旨，且經公訴人、被告到庭表示意見，亦未於言詞辯論終結
    前對該等記載審判外陳述筆錄之證據資格有何異議，依據首
    開規定，應視為被告已有將上開審判外陳述作為證據之同意
    ，本院審酌上開被告以外之人審判外陳述作成時之情況，並
    無不能自由陳述之情形，亦未見有何違法取證或其他瑕疵，
    且與待證事實具有關聯性，認為以之作為證據應屬適當，自
    均有證據能力。至於本院下列所引用卷內之文書證據及證物
    ，並無證據證明係公務員違背法定程序所取得，且檢察官、
    被告於本院均未主張排除下列文書證據、證物之證據能力，
    且迄本院言詞辯論終結前均未表示異議，本院審酌前揭文書
    證據、證物並非公務員違背法定程序所取得，亦無顯有不可
    信之情況，依刑事訴訟法第158條之4反面解釋及第159條之4
    之規定，認均有證據能力。
貳、實體方面
一、訊據被告潘祥龍對上開事實供不諱（本院卷第28頁反面參照
    ），核與證人即共犯李０豪於警詢之證述（99年度少連偵字
    第99號卷第15至20頁參照）相符，並與證人即被害人張秀滿
    、蔣冬明於警詢證述（張秀滿部分參99年度偵字第22655 號
    卷第8至11頁、蔣冬明部分參99年度少連偵字第99號卷第6至
    8頁）相合，復有如附表1、2所示文書、附表3、4 所示扣案
    物品可參，足見被告前開自白與事實相符。本件事證明確，
    被告犯行堪以認定，應依法論科。
二、按共同實施犯罪行為之人，在合同意思範圍以內，各自分擔
    犯罪行為之一部，相互利用他人之行為，以達其犯罪之目的
    者，即應對於全部所發生之結果，共同負責，又刑法上所謂
    共同實施，並不以參與全部犯罪行為為必要，其分擔實施一
    部分行為者，仍屬共同正犯（最高法院28年上字第3110號、
    46年度臺上字第1304號判例意旨參照）。核被告潘祥龍如犯
    罪事實一(一)所為，係犯刑法第158條第1項僭行公務員職權罪
    、第216條、第212條行使偽造特種文書罪、第216條、第211
    條行使偽造公文書罪、第339條第1項詐欺取財罪；如犯罪事
    實一(二)所為，係犯刑法第158條第1項僭行公務員職權罪、第
    216條、第212條行使偽造特種文書罪、第216條、第211條行
    使偽造公文書罪、第339條第1項詐欺取財既遂罪、第339 條
    第2 項詐欺取財未遂罪。被告就犯罪事實一(一)部分，與「阿
    貴」及其他共犯基於共同犯罪之意思，分由其他共犯實行偽
    造司法人員身份服務證之特種文書、偽造「臺灣臺北地方法
    院監管科印」公印文、抬頭為「臺灣臺北地方法院地檢署監
    管科」公文書，及對張秀滿實施詐欺行為；被告就犯罪事實
    一(二)部分，與「阿貴」、少年李０豪、吳聖達及其他共犯基
    於共同犯罪之意思，分由「阿貴」、其他共犯及少年李０豪
    實行偽造「臺灣台北地檢署」服務證之特種文書、偽造「臺
    灣臺北地方法院監管科印」公印文、抬頭為「臺灣臺北地方
    法院地檢署政務科」公文書、「臺灣臺北地方法院檢察署政
    務科偵查卷宗」公文書，及對蔣冬明實施詐欺行為，被告就
    犯罪事實一(一)與「阿貴」及其餘詐欺集團成員；就犯罪事實
    一(二)與「阿貴」、少年李０豪、吳聖達及其餘詐欺集團成員
    ，互有犯意聯絡與行為分擔，均為共同正犯。被告如犯罪事
    實一(二)所示於99年5 月20日已著手詐欺蔣冬明之犯行，惟未
    生犯罪之結果，為未遂犯。少年李０豪係81年10月16日生，
    有其警詢筆錄在卷可參，其與被告為犯罪事實一(二)犯行時，
    為14歲以上未滿18歲之少年，被告則為成年人，其與少年共
    同為上開犯行，應依兒童及少年福利法第70條第1 項前段規
    定，加重其刑。渠等偽造附表2 編號1、2所示之公文書及以
    偽造之「臺灣臺北地方法院監管科印」公印文分別蓋於附表
    1所示文書、附表2所示之文書，均時間緊密相接，接續侵害
    同一法益，各為接續犯。又被告共同如犯罪事實一(二)所示於
    99年5 月19日對蔣冬明為詐欺取財既遂犯行、於同年月20日
    對蔣冬明為詐欺取財未遂犯行，係於時間緊密相接，以相同
    手法，對同一被害人實施詐術，侵害同一法益，亦為接續犯
    。又被告以共同犯罪意思參與共同偽造特種文書、公文書之
    低度行為應為共同參與行使之高度行為所吸收，均不另論罪
    。被告以一共同行為觸犯僭行公務員職權罪、行使偽造特種
    文書、行使偽造公文書罪、詐欺取財罪等罪名，為想像競合
    犯，應依刑法第55條前段之規定，從較重之共同行使偽造公
    文書罪處斷。至附表1編號2所示張秀滿名義出具之「個人資
    料外洩授權止付申請書」，其上雖蓋有偽造「臺灣臺北地方
    法院監管科印」之公印文，然核其屬性仍為表彰張秀滿請求
    止付之意思表示，並非公務員職務上製作之文書，並非公文
    書，附此敘明。
三、原審判決：
  (一)關於被告潘祥龍如事實欄編號一(一)部分，原判決經審理結果
    認被告罪證明確，適用刑法第28條、第158條第1 項、第216
    條、第212、第211條、第339條第1項、第55條前段、第 219
    條、第38條第1項第2款，刑法施行法第1條之1第1項、第2項
    前段等規定，並審酌被告為圖私利，參與詐騙集團前開犯行
    ，共同向被害人詐取金錢，詐騙金額不小，並審酌其素行、
    ，犯罪後坦認犯行，態度尚可，及其犯罪之動機、目的、參
    與之程度，及犯罪後未賠償被害人損失等一切情狀，量處有
    期徒刑1年2月，適用法律及量處刑度均為妥適。被告以原審
    量刑過重為由提起上訴，指摘原判決不當，惟被告所犯刑法
    第211條之法定最輕本刑為1年以上有期徒刑，原審僅量處有
    期徒刑1年2月，並未過重，被告之上訴為無理由，應予以駁
    回。
  (二)關於被告潘祥龍如事實欄編號一(二)部分，認被告罪證明確，
    予以論罪科刑，固非無見。惟被告在本院審時已與被害人蔣
    冬明以20萬元達成調解，且已先給付其中5 萬元，餘款每月
    支付1 萬元，至清償為止，有新北市板橋區調解委員會調解
    筆錄在卷可稽（本院卷第66頁參照）。原審未及審酌，尚有
    未洽。被告以原審量刑過重為由提起上訴，指摘原判決不當
    ，其上訴為有理由，且原判決既有上開可議之處，仍屬無可
    維持，應由本院將被告所犯如事實欄編號一(二)及定執行刑部
    分撤銷。爰審酌被告之素行（有本院被告前案紀錄表可稽）
    、生活狀況、高中肄業之智識程度、其犯罪之手段、所生危
    害、暨其犯罪對社會治安所造成之影響、犯後坦承犯行，且
    已與被害人達成調解並已賠償部分損害等一切情狀，量處如
    主文第2項所示之刑。
四、數罪併罰及沒收
    上揭上訴駁回部分及撤銷改判部分所處之刑，應執行有期徒
    刑1年7月。扣案如附表1、附表2所示之文書雖分經張秀滿、
    蔣冬明提供予警方扣押，然該等文書在被告實施犯罪時業已
    交予張秀滿、蔣冬明而移轉所有權，前開文書即非屬被告或
    共犯所有，故不得逕予沒收，然其上所蓋之「臺灣臺北地方
    法院監管科印」公印文各1枚既屬偽造，仍應依刑法第219條
    規定，不問屬於犯人與否，宣告沒收。附表3 編號1至6所示
    之物，分屬被告、共犯少年李０豪所有（所有者詳如附表所
    示），且供犯本案犯罪所用之物，應依刑法第38條第1項第2
    款規定宣告沒收。另附表3編號7所示之偽造印章，應依刑法
    第219條規定，不問屬於犯人與否，宣告沒收。至附表4所示
    之現金，分屬被告及共犯少年李０豪由詐欺蔣冬明所得款項
    中取得，業據被告於原審法院審理時供陳在卷（原審卷第10
    頁反面參照），該等現金既屬詐欺贓款，故不予宣告沒收。
據上論斷，應依刑事訴訟法第368條、第369條第1項前段、第364
條、第299條第1項前段、兒童及少年福利法第70條第1 項前段、
刑法第28條、第158條第1項、第216條、第212、第211條、第339
條第1項、第55條、第51條第5款、第219條、第38條第1項第2 款
、刑法施行法第1條之1第1項、第2項前段，判決如主文。
本案經檢察官彭南雄到庭執行職務。
中　　華　　民　　國　 100　　年　　8 　　月　　10　　日
 　　　　　       刑事第三庭  審判長法　官　陳博志
                                    法　官　陳德民
                                    法　官　劉興浪
以上正本證明與原本無異。
如不服本判決，應於收受送達後10日內向本院提出上訴書狀，其
未敘述上訴之理由者並得於提起上訴後10日內向本院補提理由書
（均須按他造當事人之人數附繕本）「切勿逕送上級法院」。
                                    書記官  王詩涵
中　　華　　民　　國　 100　　年　　8 　　月　　10　　日
附錄本案論罪科刑法條全文
刑法第211條：
偽造、變造公文書，足以生損害於公眾或他人者，處1年以上7年
以下有期徒刑。
刑法第212條：
偽造、變造護照、旅券、免許證、特許證及關於品行、能力服務
或其他相類之證書、介紹書，足以生損害於公眾或他人者，處 1
年以下有期徒刑、拘役或 3 百元以下罰金。
刑法第158條：
冒充公務員而行使其職權者，處3年以下有期徒刑、拘役或5百元
以下罰金。
冒充外國公務員而行使其職權者，亦同。
刑法第216條：
行使第210條至第215條之文書者，依偽造、變造文書或登載不實
事項或使登載不實事項之規定處斷。
刑法第339條：
意圖為自己或第三人不法之所有，以詐術使人將本人或第三人之
物交付者，處 5 年以下有期徒刑、拘役或科或併科 1 千元以下
罰金。
以前項方法得財產上不法之利益或使第三人得之者，亦同。
前二項之未遂犯罰之。
附表1
┌──┬───────────────┬──────────┬─────────┐
│編號│文書名稱及數量                │所含偽造之印文或印章│所在位置          │
├──┼───────────────┼──────────┼─────────┤
│1   │偽造抬頭為「台北地方法院地檢署│「臺灣臺北地方法院監│99年度偵字第22655 │
│    │監管科」之公文書1 張          │管科」公印文1枚     │號偵查卷第26頁    │
├──┼───────────────┼──────────┼─────────┤
│2   │「個人資料外洩授權止付申請書」│「臺灣臺北地方法院監│同上偵查卷第27頁  │
│    │之文書1 張                    │管科」公印文1枚     │                  │
└──┴───────────────┴──────────┴─────────┘
附表2
┌──┬──────────────┬──────────┬─────────┐
│編號│文書名稱及數量              │所含偽造之印文或印章│所在位置          │
├──┼──────────────┼──────────┼─────────┤
│1   │偽造抬頭為「台灣台北地方法院│「臺灣臺北地方法院監│99年度少連偵字第99│
│    │地檢署政務科」、日期為99年5 │管科」公印文1枚     │號偵查卷第45頁    │
│    │月19日之公文書1 張          │                    │                  │
├──┼──────────────┼──────────┼─────────┤
│2   │偽造「臺灣台北地方法院檢察署│「臺灣臺北地方法院監│同上偵查卷第46頁  │
│    │政務科偵察卷宗」、日期為99年│管科」公印文1枚     │                  │
│    │5月19日之公文書1 張         │                    │                  │
└──┴──────────────┴──────────┴─────────┘
附表3
┌──┬────────────────────┬────┬─────┐
│編號│    扣   押   物                        │數量    │ 持有人   │
├──┼────────────────────┼────┼─────┤
│ 1  │行動電話（含門號0000000000號SIM 卡1 張）│1 支    │潘祥龍    │
├──┼────────────────────┼────┼─────┤
│ 2  │抬頭為臺灣台北地檢署、科別：監管科、姓名│1 張    │少年李０豪│
│    │：王仁全、編號：51635 號之識別證        │        │          │
├──┼────────────────────┼────┤          │
│ 3  │偽造抬頭為「台灣台北地方法院地檢署政務科│1 張    │          │
│    │」、日期為99年5 月20日之公文書          │        │          │
├──┼────────────────────┼────┤          │
│ 4  │偽造「臺灣台北地方法院檢察署政務科偵查卷│1 張    │          │
│    │宗」、日期為99年5 月20日之公文書        │        │          │
├──┼────────────────────┼────┤          │
│ 5  │印泥                                    │1 個    │          │
├──┼────────────────────┼────┤
│ 6  │行動電話（含門號0000000000號SIM 卡1 張）│1 支    │          │
├──┼────────────────────┼────┤          │
│ 7  │「臺灣臺北地方法院監管科印」印章        │1 枚    │          │
└──┴────────────────────┴────┴─────┘
附表4 （單位：新臺幣）
┌──┬───────┬────────┐
│編號│扣押物        │持有人          │
├──┼───────┼────────┤
│ 1  │現金2,592元   │潘祥龍          │
├──┼───────┼────────┤
│ 2  │現金1,545元   │少年李０豪      │
└──┴───────┴────────┘
